臺灣臺北地方法院刑事判決
110年度訴字第1054號
公  訴  人  臺灣臺北地方檢察署檢察官
被      告  盧明君


選任辯護人  邱奕賢律師
上列被告因詐欺案件，經檢察官提起公訴（109年度偵字第23694
號、110年度偵字第6859號），本院判決如下：
    主  文
盧明君無罪。
    理  由
一、公訴意旨略以：被告盧明君及自稱為「謝明鑽」之人共同意
    圖為自己不法所有，基於詐欺取財之犯意聯絡，接續為以下
    犯行：㈠於民國105年5月26日前某日，先由不知情羅之璿以
    有人欲匯款人民幣投資中國大陸，願以等值新臺幣換匯為由
    ，透過不知情之盧練新取得陳錫卿設於中國信託銀行南桃園
    分行帳號000000000000號帳戶、張淑惠設於彰化銀行新莊分
    行帳號00000000000000號帳戶等2個新臺幣帳戶（陳錫卿、
    張淑惠涉犯詐欺等罪嫌部分，另為不起訴之處分)。被告於1
    05年5月26日前某日，向告訴人阮清秀佯稱：其有一名馬來
    西亞友人「謝明鑽」，係馬來西亞地區正龍國際資產有限公
    司(下稱正龍公司)之股東，若加入正龍公司成為該公司會員
    ，可將資金交由該公司代為操作外匯，如參加正龍公司的投
    資理財配套專案，可賺取鉅額匯差利潤等語，致告訴人陷於
    錯誤，於105年5月26日，至臺北市○○區○○路0段000號之臺灣
    銀行信安分行，分別匯出新臺幣（以下未註明幣別者同）40
    萬元、40萬元、40萬元、40萬元及4萬元，共計匯出164萬元
    至張淑惠上開彰化銀行帳戶，及分別匯款35萬元、35萬元、
    37萬5,975元，至陳錫卿上開中國信託帳戶，並於105年5月3
    0日再度前往臺灣銀行信安分行，匯出36萬元至張淑惠上開
    彰化銀行帳戶，告訴人至此計投資金額為307萬5,975元。㈡
    於105年7月及8月間某日，其等先以利潤分紅為由，分2筆給
    付告訴人每筆美金5,220元後，復推由被告再向告訴人誆稱
    ：正龍公司即將推出更優惠之VIP周年慶方案，並出示「謝
    明鑽」所提供上開優惠之VIP周年慶方案傳單以取信告訴人
    ，致告訴人陷於錯誤，於105年8月間某日，在臺北市○○區○○
    ○路0段000號日盛銀行敦化分行內，陸續交付現金計1,530萬
    元予自稱為「謝明鑽」之人。㈢其等於105年11月14日某時，
    佯稱投資者之資金因被正龍公司另名股東捲走，導致正龍公
    司無法運作只能結束營運，且資金遭馬來西亞政府凍結等語
    ，於107年11月間起，再推由被告透過WeChat通訊軟體向告
    訴人謊稱：「我的朋友在沙巴當官」、「我朋友回到馬國透
    過關係高層去查證是真的案件在審理中」、「我朋友說這案
    件已經拖延很久了，政府抓不到人就是要錢，拿錢才會解凍
    」、「我的朋友政商關係好，不會說騙話的」、「錢給了」
    、「SJ（即謝明鑽，下同）也與我馬國朋友見面了」、「該
    公文書是南部的政府單位發行，透過關係去問有此事」、「
    我臺灣的朋友也趕在明天最後一天交錢給他們」、「感謝這
    次透過正龍（公司）對政府，真的謝謝SJ我與朋友都拿回了
    」、「正龍開始營業，他說南部老客戶早期有賺到錢現在又
    拿回本金很開心，客戶們要跟正龍走，正龍與新加坡上市公
    司合作，現優惠期利高」、「SJ這次幫我我的本金拿回放在
    銀行也沒利息，會考慮投資！你呢？」等語，復由自稱為「
    謝明鑽」之人透過WeChat通訊軟體傳送自稱為馬來西亞政府
    官方公文書、正龍公司聲明書等文件，要求告訴人支付原投
    資金額15%之保證金，以解凍返還投資本金，惟告訴人並未
    支付，始未得逞。因認被告涉犯刑法第339條第1項之詐欺取
    財罪嫌(犯罪事實及法條均經公訴檢察官當庭更正如上)。
二、按犯罪事實應依證據認定之，不能證明被告犯罪或其行為不
    罰者，應諭知無罪之判決，刑事訴訟法第154條第2項、第30
    1條第1項分別定有明文。又認定不利於被告之事實，須依積
    極證據，苟積極證據不足為不利於被告事實之認定時，即應
    為有利於被告之認定，更不必有何有利之證據；另認定犯罪
    事實所憑之證據，雖不以直接證據為限，間接證據亦包括在
    內，然而無論直接或間接證據，其為訴訟上之證明，須於通
    常一般之人均不致有所懷疑，而得確信為真實之程度者，始
    得據為有罪之認定，倘其證明尚未達於此一程度，而有合理
    性懷疑存在時，即不得遽為被告犯罪之認定（最高法院30年
    上字第816 號、76年台上字第4986號判例意旨參照）。再按
    刑事訴訟法第161 條第1 項規定：檢察官就被告犯罪事實，
    應負舉證責任，並指出證明之方法。因此，檢察官對於起訴
    之犯罪事實，應負提出證據及說服之實質舉證責任。倘其所
    提出之證據，不足為被告有罪之積極證明，或其指出證明之
    方法，無從說服法院以形成被告有罪之心證，基於無罪推定
    之原則，自應為被告無罪判決之諭知（最高法院92年度台上
    字第128號判例意旨參照）。
三、按傳聞法則之設，係為保障被告之反對詰問權，故於無罪判
    決，縱然法院採用無具證據能力之證據，作為判斷依據，對
    於被告而言，既無不利益，自毋庸贅述所依憑之證據資料究
    竟有無證據能力，以符合判決精簡原則之要求，合先敘明（
    最高法院104年度台上字第1374號判決同此意旨）。
四、本件公訴意旨認被告涉犯上開犯行，無非係以被告之供述、
    證人即告訴人阮清秀、證人張淑惠、陳錫卿、莊振益、盧練
    新之證述、自稱為「謝明鑽」之人之名片、正龍公司電子郵
    件、被告微信對話紀錄附件之正龍公司投資協議書、投資說
    明書、告訴人匯款申請書、中國信託銀行存款交易明細、開
    戶資料、彰化銀行存摺存款帳號資料、交易明細查詢、美金
    5,220元交易明細、正龍公司VIP周年慶傳單、微信對話紀錄
    及、謝明鑽傳送自稱為馬來西亞政府官方文件等為其主要論
    據。
五、訊據被告堅詞否認有何詐欺取財之犯行，辯稱：公訴意旨㈠
    部分，我只是單純介紹投資理財管道給告訴人，我也有投資
    正龍公司；公訴意旨㈡部分，告訴人投資VIP方案係直接和謝
    明鑽接洽，我不知情；公訴意旨㈢部分，我以微信向告訴人
    所說內容，其中所稱高官朋友是謝明鑽介紹給我的，謝明鑽
    告訴我已經把我和我朋友的錢拿回來，我才跟告訴人這樣說
    ，並無詐欺告訴人等語。
六、經查： 
　㈠公訴意旨㈠部分：
　⑴被告有向告訴人稱友人「謝明鑽」係馬來西亞正龍公司股東
    ，投資正龍公司可賺取獲利，並於105年5月23日以通訊軟體
    向告訴人傳送正龍公司相關介紹及合約檔案，再透過黃士晉
    輾轉尋得陳錫卿、張淑惠上開帳戶，供告訴人匯款共計307
    萬5,975元以投資正龍公司等情，固據被告供承在卷(見本院
    110訴1054卷【下稱訴卷】第72至73頁)，並經證人陳錫卿、
    張淑惠、莊振益於警詢、偵查中、證人盧練新、黃士晉、告
    訴人於本院審理中證述明確(見108他8539卷【下稱他卷】一
    第333至335、497至499頁，他卷二第45至47、53至54、379
    至381頁，109偵23694卷【下稱偵卷】第23至28、129至131
    頁，訴卷第281至314頁)，並有被告與告訴人間對話紀錄、
    正龍公司投資協議書及投資說明書、陳錫卿、張淑惠上開帳
    戶交易明細在卷可憑(見他卷一第189至223頁，他卷二第11
    頁，偵卷第463頁)，此部分事實，堪以認定。
　⑵然被告因投資正龍公司而蒙受損失，曾於107年11月5日、6日
    與告訴人共同指責謝明鑽，要求謝明鑽出面解決以取回本金
    並提出政府書面資料等情，有被告、告訴人與謝明鑽3人間
    群組對話紀錄在卷可憑(見110審訴1556卷【下稱審訴卷】第
    195至201頁)，足認被告亦因投資正龍公司受有損失而向謝
    明鑽求償。再衡情正龍公司並非設立在臺灣之公司，被告確
    實難以查證其真偽，則被告因認正龍公司確實存在，而介紹
    該公司投資方案予告訴人，並因告訴人有投資匯款之需，而
    尋求友人提供帳戶以供匯兌之舉，均無違常情，難認被告與
    謝明鑽間有何詐欺取財之犯意聯絡及行為分擔。是被告辯稱
    ：僅單純介紹投資等語，尚非無稽。此外，遍觀全卷，復無
    證據證明被告有明知「正龍公司為不實公司」或「謝明鑽實
    係以投資正龍公司名義施詐」之情，實難僅以被告介紹上開
    投資方案及透過黃士晉輾轉尋得陳錫卿、張淑惠上開帳戶，
    即認被告有何詐欺取財之犯意。
　⑶至告訴人固於本院審理中證稱：被告稱陳錫卿、張淑惠上開
    帳戶就是正龍公司之投資帳戶，並稱被告自己投資也是匯到
    上開帳戶等語(見訴卷第300頁)，然觀之卷內被告與告訴人
    間對話紀錄(見他卷一第189頁)，被告係向告訴人提及「可
    用台幣匯給貨幣代理商...，如沒有sj有配合的」等語，及
    告訴人於本院審理中證稱：被告告訴我正龍公司投資方案皆
    以美金計價，上開訊息是指我可以用台幣直接匯款到陳錫卿
    、張淑惠帳戶等語(見訴卷第283、286頁)，則被告既已明確
    提及「以台幣匯給貨幣代理商」等語，堪認被告已明確告知
    上開陳錫卿、張淑惠帳戶僅為換匯之用，並非正龍公司帳戶
    ，是告訴人稱：被告稱上開帳戶就是投資正龍公司之帳戶云
    云，應有誤會。
　㈡公訴意旨㈡部分：
　⑴告訴人固於本院審理中證稱：被告提供周年慶方案給我，一
    直慫恿我參加，說只要綁約5個月，且說被告與她姊妹淘都
    有投資此方案，說服我參加等語(見訴卷第287頁)，然依告
    訴人與謝明鑽間對話訊息觀之(見審訴卷第173至187頁)，可
    見告訴人於105年7月25日起，開始以微信通訊軟體與謝明鑽
    對話，並陸續向謝明鑽詢問有關成為VIP所需條件、資料、
    優惠、權益、公告、投資金額及資金流向，經謝明鑽回覆說
    明及提供正龍公司周年慶投資說明圖片，更與謝明讚相約見
    面介紹正龍公司及討論投資規劃。參以告訴人就VIP周年慶
    投資方案款項，係與謝明鑽相約於105年8月15日，在臺北市
    ○○區○○○路0段000號日盛銀行敦化分行內，當場交付現金1,5
    30萬元予謝明鑽，被告並未在場，也未經手此部分投資款項
    等情，業據證人即告訴人於警詢、偵查及本院審理中證述明
    確(見偵卷第142頁，他卷二第265頁，訴卷第287、291頁)，
    自堪認向告訴人說明投資標的、金額、內容、獲利狀況等投
    資細節之人，及實際收受告訴人此部分投資款項之人，均為
    謝明鑽，並非被告，且告訴人係經謝明鑽說明與接洽後，始
    決定投資VIP周年慶投資方案並交付款項甚明。
　⑵再依證人即告訴人於本院審理中證稱：當時被告也有介紹我
    投資另一個與本案無關的「888不倒翁」理財方案，但我以
    沒有多餘錢為由拒絕，所以我跟謝明鑽說不要告知被告我有
    投資VIP周年慶方案，投資1、2天後，謝明鑽說這部分款項
    被公司股東和會計捲款潛逃，那陣子我很憂鬱，我沒跟被告
    聯絡，迄至107年間我都未將投資VIP周年慶及被捲款之事告
    知被告等語(見訴卷第290、292、293、297頁)，則倘被告欲
    與謝明鑽共同詐使告訴人投資正龍公司VIP周年慶方案，理
    應僅向告訴人說明有關正龍公司之VIP周年慶投資方案即可
    ，豈有甘冒告訴人轉而投資其他方案致未能詐得財物之風險
    ，同時又向告訴人介紹分享其他與本案無關之「888不倒翁
    」理財方案之必要？且告訴人既曾要求謝明鑽不要將其投資
    VIP周年慶之事告知被告，且事後又未將投資VIP周年慶及遭
    捲款之事告知被告，更堪認被告對於告訴人投資此部分，並
    未介入，亦不知情甚明。又遍觀全卷，復查無被告與謝明鑽
    間，有何共同詐騙告訴人投資此部分之犯意聯絡及行為分擔
    ，自難認被告此部分有何詐欺取財之犯行。
  ㈢公訴意旨㈢部分：
　⑴被告有透過微信通訊軟體向告訴人稱：「我的朋友在沙巴當
    官」、「我朋友回到馬國透過關係高層去查證是真的案件在
    審理中」、「我朋友說這案件已經拖延很久了，政府抓不到
    人就是要錢，拿錢才會解凍」、「我的朋友政商關係好，不
    會說騙話的」、「錢給了」、「SJ也與我馬國朋友見面了」
    、「該公文書是南部的政府單位發行，透過關係去問有此事
    」、「我臺灣的朋友也趕在明天最後一天交錢給他們」、「
    感謝這次透過正龍對政府，真的謝謝SJ我與朋友都拿回了」
    、「正龍開始營業，他說南部老客戶早期有賺到錢現在又拿
    回本金很開心，客戶們要跟正龍走，正龍與新加坡上市公司
    合作，現優惠期利高」、「SJ這次幫我我的本金拿回放在銀
    行也沒利息，會考慮投資！你呢？」等語之事實，
　　固據被告供承在卷(見訴卷第74頁)，並有被告與告訴人間對
    話紀錄在卷可憑(見他卷一第81至119頁)。
　⑵然觀之卷內謝明鑽所傳送之政府文件(見他卷一第73頁，他卷
    二第401頁)，該文件上載「POLIS DIRAJA MALAYSIA」，左
    上印有類似皇冠圖騰，內容並非以中文或英文書寫，常人實
    無從輕易辨明真假；且依被告所稱謝明鑽跟我說沙巴當官的
    朋友去求證，也說幫我把我和朋友的錢拿回來了之情節，因
    被告非身處在馬來西亞，無從實際或親自向政府單位查證，
    僅能間接透過謝明鑽或其所介紹之友人獲得相關資訊，則其
    因此誤信謝明鑽所述為真，尚非難以想像；且衡情告訴人與
    被告當時為朋友關係，且告訴人係經被告介紹而投資正龍公
    司，被告欲藉由分享其所獲資訊，希望告訴人亦能順利取回
    投資本金，而向告訴人轉述謝明鑽所稱上情，亦與常情無違
    。
　⑶再觀諸卷內資料，復查無被告明知謝明鑽所稱「正龍公司資
    金遭股東捲走及遭馬來西亞政府凍結」、「繳納15%保證金
    以解凍投資本金」乙節為虛偽不實，尚難認被告主觀上具有
    意圖不法所有之詐欺意圖；被告上開所辯，尚非無稽。自難
    僅以被告以微信向告訴人傳送上開訊息，即認被告與謝明鑽
    間，有共同實施詐術行為之犯意聯絡及行為分擔。
　㈣至辯護人雖聲請傳喚證人藍李春華、曾翊龍，以證明所提出
    之護照上照片即為謝明鑽本人云云，惟謝明鑽究否為上開護
    照所示之人，實與本件犯罪事實並無關聯，辯護人上開聲請
    ，核無必要，附此敘明。
七、綜上所述，公訴人所舉證據，無法證明被告有詐欺取財之行
    為，此外，本院復查無其他積極證據足資證明被告有何公訴
    人所指犯行，揆諸前開說明，不能證明被告犯罪，應為被告
    無罪之諭知。
據上論斷，應依刑事訴訟法第301 條第1 項前段，判決如主文。
本案經檢察官黃振城提起公訴，檢察官謝雨青到庭執行職務
中　　華　　民　　國　　111 　年　　6 　　月　　15　　日
　　　　　　　　　刑事第五庭審判長法　官　　李小芬　
　　　　　　　　　
                                  法  官  　翁毓潔
                  
　　　　　　　　　　　　　　　　  法  官  　林虹翔
以上正本證明與原本無異。
如不服本判決應於收受送達後20日內向本院提出上訴書狀，並應
敘述具體理由；其未敘述上訴理由者，應於上訴期間屆滿後20日
內向本院補提理由書（均須按他造當事人之人數附繕本）「切勿
逕送上級法院」。告訴人或被害人如對於本判決不服者，應具備
理由請求檢察官上訴，其上訴期間之計算係以檢察官收受判決正
本之日期為準。因疫情而遲誤不變期間，得向法院聲請回復原狀
。
　　　　　　　　　　　　　　　　  書記官　　陳韶穎
中　　華　　民　　國　　111 　年　　6 　　月　　15　　日